【裁判字號】    90,上訴,3164
【裁判日期】    901128
【裁判案由】    貪污治罪條例
【裁判全文】
臺灣高等法院刑事判決                            九十年度上訴字第三一六四號
    上  訴  人
    即  被  告  乙○○
    選任辯護人  葉海萍
                蘇美玲
                蔡碧仲
右上訴人因貪污治罪條例案件，不服臺灣士林地方法院八十九年度訴字第五四七號，
中華民國九十年八月一日第一審判決（起訴案號：臺灣士林地方法院檢察署八十九年
度偵字第九０九號）提起上訴，本院判決如左：
    主  文
上訴駁回。
    事  實
一、乙○○原係台北市政府工務局建築管理處違建查報隊約僱工程人員，於民國（下
    同）八十七年六月間起至八十八年七月三十一日，負責台北市大同區內之違建認
    定查報工作，係依法令從事公務之人員。於八十八年元月七日，台北市○○街九
    巷十七號一樓所有人甲○因其住處後陽台之違建遭查報拆除而至台北市政府工務
    局建管處查報隊向乙○○檢舉隔鄰同批建築之違建，亦應予查報拆除。詎乙○○
    對於其職務上之行為，於同日上午十時許即前往甲○住處說明，二人對是否為違
    建有爭議，甲○遂出於行賄之意思拿出現金新台幣（下同）三千元置於乙○○之
    公文上，乙○○於收受後始填具「新違建查報通知單」張貼於台北市○○街九巷
    十一號及十三號二樓門口。嗣經甲○於八十八年十月五日向法務部調查局台北市
    調查處檢舉而查獲。
二、案經法務部調查局台北市調查處移送台灣士林地方法院檢察署檢察官偵查起訴。
    理  由
一、訊據上訴人即被告（下稱被告）乙○○矢口否認有何收受賄賂犯行，並辯稱：渠
    是冤枉的，渠並無收取三千元。甲○於八十八年一月七日曾至渠的辦公室吵鬧，
    說別人亦有違建，為何不拆除別人之違建而卻拆除他的違建。他並向渠說其聽說
    別人有拿三十萬出來擺平，渠聽到後即向他說如果確有其事，其可至政風室檢舉
    ，渠等違建查報科只負責違建查報，而拆除係屬違建拆除科負責，並非由違建查
    報科負責。後來甲○說要當場檢舉十一號、十三號二樓之違建，其並有帶圖過來
    ，當時渠就向他表示只要有人檢舉，渠等就會依法處理。於他離開後，渠就帶他
    所交付的圖去現場比對，於比對時，甲○又出面解釋、指出違建地點，後渠就表
    示要開立查報單，甲○於其時即請渠到他家中開單，以避免別人知悉其係檢舉人
    ，孰知，進入他家後，其態度惡劣，又對渠抱怨之前拆除隊拆除他家，導致樓地
    板受損等等，渠聽到後即向他說若他認為拆除不當，可依法提出申訴，他聽到後
    就恐嚇渠說他還要違建，若渠敢再來查報，他就要找渠算帳，他尚說他曾經恐嚇
    建商及同棟住戶謝太太，他們均拿他沒辦法，隨後，他並得意洋洋取出謝太太委
    請律師所寫的律師函予渠觀看，以證明他確有恐嚇。後來渠要離去，他卻硬是要
    交錢予渠，渠當場拒絕，他當時還讚美渠是老實的公務員，當時他兒子在門口應
    有聽到，豈知於渠回辦公室後，他竟於三月底寄發存證信函至渠的辦公室，表示
    渠等對他的檢舉均不理會，後來他還去利用馬市長與民有約之機會去陳情，故意
    造謠其鄰居未遭拆除係因前去送錢，而他也有送錢，為何卻未去拆除他所檢舉的
    違建，他一再造謠，實造成渠工作上莫大困擾。又在十月初時，他曾帶一人前來
    找渠，為免因其吵鬧而影響他人辦公，渠就與他到外面商談，孰知，至外面時，
    其又指責渠為何洩密說他是檢舉人，當時渠即向他澄清我沒向別人說，而他又說
    起渠曾收受三千元之事，渠真的沒收他的錢，渠於受不了他一再騷擾的情況下，
    心想乾脆渠給他三千元算了，以避免他再來騷擾，且避免他檢舉渠洩密造成困擾
    云云。
二、經查：
    (一)被告乙○○原係台北市政府工務局建築管理處違建查報隊約僱工程人員，於八
      十七年六月間起至八十八年七月三十一日，負責台北市大同區內之違建認定查
      報工作，係依法令從事公務之人員，此經被告自白不諱（見偵字第二七０六五
      號卷，第一六頁背面；偵字第九０九號卷，第三０頁；本院九十年十月五日訊
      問筆錄、第一頁），且有台北市政府政風處八十八年九月十八日北市政三字第
      八八二一０八八八０００號書函、台北市政府工務局建築管理處違建查報公文
      書被告之職章（見偵字第九０九號卷，第四二、四九、六一頁、第九０頁）附
      卷可憑，應屬事實。
    (二)被告雖於偵訊、及原審訊問中指稱：「調查局筆錄所做並非全部事實（見偵查
      卷、第一一頁背面）」、「當調查員均故意激怒我，並且他們都不依照我的意
      思記錄（見原審卷，第八九頁）」云云，惟被告始終未能清楚指述有何處與其
      陳述意旨不符，已非無疑。且核與其於原審法院最末一次調查訊問及審訊中所
稱：「（於調查局時，有無令你自由陳述？）他們沒有完全依我的口語為記載
      ，但記載內容與我所說的大同小異，我對調查局筆錄之爭執，是他們一直強調
      八十三年十二月三十一日以前的事（按：調查局筆錄中就違建情形之區分之說
      明）」、「在警訊、偵查、本院前次訊問中所說實在（同上審卷，第一一二頁
      、第一四六頁）」相悖，自難採信，亦徵調查局筆錄並無非任意性自白之情形
      ，本院自得參酌卷內相關事證而採為論證，核先敘明。
    (三)關於被告乙○○對台北市○○街九巷十一號及十三號二樓增建部分是否係違建
      一事與證人甲○發生爭執，經甲○拿出三千元放在被告持有之公事資料上，被
      告即在甲○之住處填寫「新違建查報通知單」，並將該資料及三千元帶走，而
      至隔鄰樓梯間門口張貼「新違建查報通知單」後離去等情，業據證人甲○於調
      查、偵查及法院歷次審訊時證述綦詳（見偵字第二七０六五號卷，第四至五頁
      ；偵字第九０九號卷，第五頁背面；原審卷、第七九頁；本院九十年十一月二
      日訊問筆錄，第五頁），並有台北市政府工務局八十八年一月七日北市工建字
      第八八三三二０四三００號、0000000000號新違建拆除通知單影本
      各一份（見偵字第九０九號卷，第六八頁、第八一頁背面）在卷可憑。而辯護
      人雖爭執證人甲○曾於偵查中供稱以賄款明示被告張貼違建查報單，核與調查
      局及偵查初訊所稱之默示情狀有別，不足採信云云，惟本院查核八十九年九月
      二十日之該次偵查訊問，距前次庭訊（八十九年二月十八日），已有七月之遙
      ，距離案發日更達一年八月，則記憶因之模糊致有所歧異，亦屬情理之常，惟
      既其所述向被告交付賄款及被告收受後前往鄰居住處張貼違建查報單之基本事
      實則無二致，即不影響本件被告收賄事證之認定。另被告又雖辯稱：當日渠帶
      甲○所交付的圖去現場比對，於比對時，甲○就又出面解釋、指出違建地點，
      後渠就表示要開立查報單，甲○於其時即請渠到他家中開單，以避免別人知悉
      其係檢舉人，孰知，進入他家後，其態度惡劣，又對渠抱怨之前拆除隊拆除他
      家，導致樓地板受損等等，渠聽到後即向他說若他認為拆除不當，可依法提出
      申訴，他聽到後就恐嚇渠說他還要違建，若渠敢再來查報，他就要找渠算帳，
      他尚說他曾經恐嚇建商及同棟住戶謝太太，他們均拿他沒辦法，隨後，他並得
      意洋洋取出謝太太委請律師所寫的律師函予渠觀看，以證明他確有恐嚇。後來
      渠要離去，他卻硬是要交錢予渠，渠當場拒絕，他當時還讚美渠是老實的公務
      員，當時他兒子在門口應有聽到云云，惟此據證人甲○、及其子張奇才、張奇
      智所否認（見原審九十年七月十八日審判筆錄），已難憑信。況稽核被告於調
      查中供稱：「當天我的確有至甲○家中與渠討論隔鄰是否違建？由於伊寧街九
      巷十一號及十三號二樓之違建係在陽台上加蓋，從外觀上無法認定是否屬違建
      ．．．。期間，當我還在與甲○討論時，甲○的確也有拿錢表示要請我吃飯，
      但因為我中午沒有用午餐之習慣，所以婉拒」云云，顯然表示證人甲○將金錢
      （即證人所稱賄款）提出之時，渠等尚就隔鄰是否違建之事討論，亦核與被告
      前揭所辯係確認鄰屋違建後，始入證人甲○住處開查報單，以避免他人得悉檢
      舉人之情狀不同，益見其所述虛妄，自不足採信。
    (四)再者，被告雖於前指稱當時證人甲○確有要交錢給渠，但渠未拿云云。然依卷
      附證人甲○與被告於八十八年十月八日上午九時二十分許，在台北市政府建築
      管理處門口中庭對話錄音內容之譯文觀之：「（甲○稱）：我本來想已有拿三
千塊給你（指被告），你也已經收下來，你人應該不錯，誰知拿錢給你，你又
      報給鄰居知道，現在我與整條街道鄰居都打壞感情，我在想拿給你三千塊是沒
      關係，那是小事情。（被告答）：不要講那些事！」（見偵字第二七０六五號
      卷，第二四至二六頁），被告對甲○於斯時所提到曾交付三千元給被告一事，
      顯然並未否認。而於同日經甲○一再要求被告返還三千元後，被告亦確有交付
      現金三千元予甲○之事實，此亦為被告所供承不諱，且有該三千元扣案可證（
      見偵字第二七０六五號卷，第二八頁〔證物袋〕）。倘被告確於甲○欲交付三
      千元給渠時確曾嚴詞拒絕而未予收受，則事後甲○提出返還三千元時，理應隨
      即否認，而非答以：「不要講那些事」，且竟又依甲○之要求返還三千元，已
      與常情相違，非可信實。又被告雖復辯稱：渠因於受不了他一再騷擾的情況下
      ，心想乾脆渠給他三千元算了，以避免他再來騷擾，且避免他檢舉渠洩密造成
      困擾云云。惟剖析被告於前揭錄音之交談中，在證人甲○數次說及返還該等款
      項之際，均未曾提出協商或條件交換之意，又何能期證人甲○確如被告所述無
      中生有勒索三千元之後，不再騷擾？是其所辯顯係推諉之詞，殊不足採。至辯
      護意旨所指證人甲○與被告之談話錄音係甲○受調查員之指示竊錄而得，違反
      通訊保障及監察法之規定，並無證據能力云云。惟按通訊保障及監察法第二十
      九條第三款之規定，監察他人之通訊，監察者為通訊之一方，而非出於不法目
      的者，不罰。查證人甲○所錄製錄音帶之內容係證人甲○與被告就本案重要關
      係事項之對話，而經提示該錄音帶及其譯文予被告辨識，亦據被告於偵、審中
      承認其真正，已如前述，即與刑事訴訟法直接、言詞審理之原則無違。且依證
      人甲○交談之方式，係直接了當質問被告有關賄款返還等事宜，自無誤導被告
      為虛偽陳述之危險性，則基於證據保全之必要性及手段方法之社會相當性之考
      量，則在此合法之範疇內，自應承認其證據能力。
    (五)次按測謊鑑定，係依一般人在說謊時，會產生遲疑、緊張、恐懼、不安等心理
      波動現象，乃以科學方法，由鑑定人利用測謊儀器，將受測者之上開情緒波動
      反應情形加以紀錄，用以判別受測者之供述是否真實。故測謊鑑定，倘鑑定人
      具備專業之知識技能，復事先獲得受測者之同意，所測試之問題及其方法又具
      專業可靠性時，該測謊結果，如就否認犯罪有不實之情緒波動反應，雖不能採
      為有罪判決之唯一證據，但非無證據能力，仍得供裁判之佐證。至其證明力如
      何，事實審法院自得依職權自由判斷之，此有最高法院八十八年度台上字第五
      ０三八號判決足資參照。經查，本件法務部調查局調查員先前既經被告同意實
      施測謊鑑定（見偵字第二七０六五號卷，第二三頁），測謊時所同時進行錄影
      ，被告亦認無勘驗之必要（見原審卷，第一四六頁），則該局為國內具專業可
      靠性之鑑定單位，受測過程中亦均無異狀而登載於報告書，經該局採控制問題
      法、混合問題法之鑑定方式，其鑑定結果係：被告乙○○稱「沒有收到甲○給
      的錢」，經測試呈情緒波動之反應，應係說謊，此有法務部調查局八十八年十
      一月二十三日陸(三)字第八八一七四六七二號鑑定通知書在卷可憑。揆諸上開
      判決意旨說明，參核前揭事證，自可作為被告確有收受甲○所給付三千元之補
      強證據。
    (六)末查，訊之證人甲○於調查中指稱：「（你為何要拿三千元給乙○○？）我見
      黃某一直和我爭論隔壁的建物不是違建，堅持不願查報。因此，我猜想黃某大
      概是在等我給錢，當我拿出三千元給他後，他即不再爭論並開始填資料（見偵
      字第二七０六五號卷，第五頁）」等語明確，足證本件被告原不願就證人甲○
      所舉發之違建開立查報單，待證人交付三千元之後，始開立並張貼該違建查報
      單之事實（按：鄰屋亦確實係違建），則被告收受證人甲○所交付之三千元與
      其職務之執行自有對價關係。是本件事證明確，被告犯行堪予認定，應依法論
      科。
三、核被告所為，係犯貪污治罪條例第五條第一項第三款之對於職務上之行為收受賄
    賂罪。又被告雖對於職務上查報違建之行為收受甲○所交付之賄賂三千元，惟其
    情節尚屬輕微，且所得財物在五萬元以下，應依貪污治罪條例第十二條第一項之
    規定，減輕其刑。
四、原審基於前揭理由認被告犯罪事證明確，適用貪污治罪條例第二條前段、第五條
    第一項第三款、第十二條第一項、第十條第一項、第十七條，刑法第十一條、第
    三十七條第二項，而審酌被告前無犯罪紀錄，品行尚佳，其身為公務員不知廉潔
    自持，竟因貪圖小利而收受賄賂，有辱官箴，惟事後已將所收賄款交還等一切情
    狀，量處被告有期徒刑三年六月，依法併宣告褫奪公權四年，以示懲儆。復說明
    被告所收受之賄賂已返還甲○並扣案，已如前述，爰不另為追繳之諭知，惟該賄
    款仍係被告犯罪所得之財物，應依貪污治罪條例第十條第一項之規定沒收（最高
    法院七十八年台上字第一五七一號判決參照）。經核其認事用法，俱無違誤，量
    刑亦屬妥適，被告上訴意旨仍執陳詞否認犯罪，為無理由，應予駁回。
據上論斷，應依刑事訴訟法第三百六十八條，判決如主文。
本案經檢察官鄭龍照到庭執行職務。
中    華    民    國     九十     年      十一      月      二十八      日
                              臺灣高等法院刑事第十庭
                                  審判長法  官  溫  耀  源
                                        法  官  林  銓  正
                                        法  官  黃  金  富
右正本證明與原本無異。
如不服本判決應於收受送達後十日內向本院提出上訴書狀，其未敘述上訴之理由者並
得於提起上訴後十日內向本院補提理由書（均須按他造當事人之人數附繕本）。
                                        書記官  江  采  廷
中    華    民    國     九十     年      十一      月      二十九      日
附錄：本判決論罪科刑法條全文
    理  由
貪污治罪條例第五條第一項第三款
有下列行為之一者，處七年以上有期徒刑，得併科新台幣六千萬元以下罰金：
一  意圖得利，擅提或截留公款或違背法令收募稅捐或公債者。
二  利用職務上之機會，詐取財物者。
三  對於職務上之行為，要求、期約或收受賄賂或其他不正利益者。
前項第一款及第二款之未遂犯罰之。


司法院資訊處製作；財團法人民間司法改革基金會備份。
